【裁判字號】    98,消債更,38
【裁判日期】    980317
【裁判案由】    更生事件
【裁判全文】
臺灣屏東地方法院民事裁定            98年度消債更字第38號
聲  請  人
即債務人    甲○○
上列當事人因消費者債務清理事件聲請更生，本院裁定如下：
    主  文
更生之聲請駁回。
聲請費用由聲請人負擔。
    理  由
一、按債務人與金融機構協商成立者，不得聲請更生或清算，但
    因不可歸責於己之事由，致履行顯有重大困難者，不在此限
    ；本條例施行前，債務人依金融主管機關協調成立之中華民
    國銀行公會會員辦理消費金融案件無擔保債務協商機制與金
    融機構成立之協商，準用前項之規定，消費者債務清理條例
    第151 條第5 項、第6 項分別定有明文。又聲請更生或清算
    不合程式或不備其他要件者，法院應以裁定駁回之，但其情
    形可以補正者，法院應定期間先命補正，復為同條例第8 條
    所明定。是依上之條文規定可知，債務人與金融機構協商成
    立債務清償方案後，即應由債務人按其條件履行，如因事後
    發生情事變更，在清償期間收入或收益不如預期，致該方案
    履行困難甚或履行不能，因不可歸責於己，始能例外准許債
    務人聲請更生或清算，以避免債務人任意毀諾已成立之協商
    ，濫用更生或清算之裁判上債務清理程序。從而，所謂「不
    可歸責於己之事由」，應係指客觀上聲請人之支出增多，或
    收入、收益減少，非其成立協商時所能預期，諸如物價上漲
    而成本增加、家屬患病等以致支出增加，或因病無法工作、
    僱佣之公司倒閉或裁員、失業、減薪等以致收入減少，均屬
    之。且衡量債務人或其受扶養人之生活費用時，亦應兼顧債
    權人利益，僅得核准較為基本之需求，對超過基本需求之主
    張，應不予准許。
二、本件債務人向本院聲請更生，主張其因有1,151,584 元債務
    ，不能清償，於本條例施行後，於97年5 月間與最大債權金
    融機構台新商業銀行股份有限公司協商，該行提出每月清償
    新台幣（下同）20,312元之條件，然因協商金額過高，及債
    務人尚須撫養母親及二子（吳志盛75,11,23生、吳婉如77,
    3,19生）之生活費用，且遭債權人台新商業銀行等執行扣押
    債務人每月薪資三分之一，無法依該行協商條件付款，故協
    商不成立，非可歸責於己等語。
三、經查債務人係因積欠各銀行現金卡、信用卡及信用貸款債務
    ，於本條例施行後，於97年5 月間與最大債權金融機構台新
    商業銀行股份有限公司協商，該行提出每月清償新台幣（下
    同）20,312元之條件，然因債務人不能負擔，故協商不成立
    ，有債務人所提前置協商不成立通知書及聲請狀可稽。
四、然依債務人所提財政部臺灣省南區國稅局95、96年年度綜合
    所得稅各類所得資料清單可知，債務人任職之最近二年之薪
    資及其他所得總額各為95年之894,369 元及96年之1,056,84
    4 元，平均最近二年之每月薪資及其他所得即為81,300元。
    又依債務人所提出之財產狀況說明書及本院調取其配偶潘淑
    芳之95、96年度綜合所得稅各類所得資料清單及財政部臺灣
    省南區國稅局財產歸屬資料清單所示，債務人尚擁有坐落屏
    東縣萬巒鄉土地三筆之不動產及汽車二部之財產；債務人之
    配偶潘淑芳任職之最近二年之薪資及其他所得總額各為95年
    之733,196 元及96年之858,823 元，亦擁有汽車一部；均為
    經濟狀況良好者。
五、債務人雖主張，因協商金額過高，及債務人尚須撫養母親及
    二子之生活費用，且遭債權人台新商業銀行等銀行執行扣押
    債務人每月薪資三分之一，無法依該行協商條件付款等語；
    然查債務人尚擁有坐落屏東縣萬巒鄉土地三筆之不動產及汽
    車二部之財產，債務人之配偶潘淑芳亦擁有2007年份汽車一
    部，顯非無經濟能力者；又查台新商業銀行等對債務人持有
    債權，並非意外或突發事項，債務人理應依債之本旨與誠信
    原則對台新商業銀行等清償債務，自非屬不可歸責於己之事
    由範圍內；且債務人所擁有坐落屏東縣萬巒鄉土地三筆之不
    動產各為所有權應有部分三分之一，為未有任何債務負擔之
    不動產財產；自可運用或處分協助償還債務；況債務人尚有
    其他姊妹等，有戶籍謄本附卷，自應分擔供養母親之責。且
    債務人所租賃之房屋，其出租人即為債務人之姊吳梅玉，於
    法自應分擔供養母親之責。而依債務人陳報之生活支出細目
    觀之，其每年總共購買十七種非強制性保險，每月支出之保
    險費用高達12,442元，約占每月收入六、七分之一，就債務
    人目前之經濟狀況而言，實難謂係屬必要生活支出；亦足徵
    其對平衡收入與支出之掌握有所欠缺，尚難遽認其協商後之
    毀諾係無可歸責。再依民法第1114條及第1116條之1 規定，
    直系血親相互間；家長家屬相互間及夫妻相互間互負扶養之
    義務。又扶養之程度，應按受扶養權利者之需要，與負扶養
    義務者之經濟能力及身分定之，民法第1119條亦定有明文。
    因此債務人對其其母及家人等支出應分別參酌債務人之資力
    及二者實際需要而負擔，其母及二子之扶養費支出亦應由其
    他兄姊與配偶共同負擔。則債務人顯非不能支應還款方案，
    則尚難以此認債務人之未能依協商條件每月清償20,312元之
    條件付款，為非可歸責。
六、綜上所述，如以債務人平均最近二年之每月收入為81,300
     元為度，即使扣除其每月依協商條件應償還之20,312元，
    債務人仍有餘額60,988元；衡情應可供債務人維持及分擔照
    養其家人日常生活與償債所需，堪認其無不能清償或履行顯
    有重大困難之情事。況為償還債務，債務人必須經歷履行期
    間較不寬裕之經濟生活，惟此乃債務人於負擔債務時即得預
    見，是以應依誠實信用原則，於有履行可能性時，誠實忍耐
    ，勤勉償還債務；此外，債務人就其有何不可歸責於己之事
    由，致履行顯有重大困難之事實，並未為具體之主張及提出
    證明資料以供審酌，是以債務人之更生聲請既不符合首揭法
    條所規定之要件，且上開欠缺復無從補正，自應駁回其聲請
    。
中    華    民    國    98    年    3     月    17    日
                          民事庭法官  李麗芳
正本係照原本作成。
如不服本裁定應於送達後十日內向本院提出抗告狀，並繳納抗告
費新臺幣一千元。
中    華    民    國    98    年    3     月    17    日
                              書記官  滕一珍


司法院資訊處製作；財團法人民間司法改革基金會備份。
